---
title: "Test technique"
subtitle: "Chargé·e d'études quantitatives et qualitatives — Enquêtes étudiants"
author: "Sciences Po — Direction de la Scolarité"
lang: fr
format:
  revealjs:
    theme: [simple, theme-sciencespo.scss]
    slide-number: c/t
    progress: true
    history: false
    lightbox: true
    chalkboard: true
    footer: "SCIENCES PO · Recrutement — données fictives"
    title-slide-attributes:
      data-background-color: "#b1051d"
execute:
  echo: true
  warning: false
  message: false
---

```{r}
#| label: setup
#| include: false
# --- Génération de données FICTIVES (réalistes), pour que tous les scripts tournent ---
set.seed(42)

campus_list <- c("Paris", "Reims", "Menton", "Dijon", "Le Havre", "Nancy", "Poitiers")
niveaux     <- c("L1", "L2", "L3", "M1", "M2")
n <- 320

# Satisfaction /20 (sans valeur manquante : sert aux calculs et au graphique)
satisfaction <- round(pmin(20, pmax(0, rnorm(n, mean = 13.5, sd = 3))))

# Date de réponse sur la fenêtre d'enquête (6 oct → 7 nov 2026),
# avec un pic au lancement et au sprint final.
debut <- as.Date("2026-10-06")
jours <- 0:32
poids <- rep(1, length(jours)); poids[jours <= 3] <- 3; poids[jours >= 28] <- 2.5
date_reponse <- debut + sample(jours, n, replace = TRUE, prob = poids)

# Âge : distribution réaliste + non-réponses (NA) et quelques codes "999".
age <- sample(18:26, n, replace = TRUE, prob = c(5, 9, 12, 10, 7, 4, 3, 2, 2))
age[sample(n, 12)] <- NA     # non-réponse
age[sample(n, 5)]  <- 999    # code "non renseigné" (piège réaliste de saisie)

# Sexe déclaré, avec non-réponse.
sexe <- sample(c("F", "H", "Autre", "NR"), n, replace = TRUE,
               prob = c(0.54, 0.42, 0.02, 0.02))

# Recommandation : liée à la satisfaction de façon probabiliste (pas un simple seuil).
recommande <- ifelse(runif(n) < plogis((satisfaction - 11) / 2), "Oui", "Non")

barometre <- data.frame(
  date_reponse, campus = sample(campus_list, n, replace = TRUE),
  annee_etude = sample(niveaux, n, replace = TRUE),
  sexe, age, satisfaction, recommande
)
write.csv(barometre, "barometre_2025.csv", row.names = FALSE)

# Deux vagues pour la comparaison longitudinale (Bloc C, niveau 4).
gen_vague <- function(n, mu) data.frame(
  campus       = sample(campus_list, n, replace = TRUE),
  satisfaction = round(pmin(20, pmax(0, rnorm(n, mean = mu, sd = 3))))
)
vague_2024 <- gen_vague(260, 12.8)
vague_2025 <- gen_vague(260, 13.6)
write.csv(vague_2024, "vague_2024.csv", row.names = FALSE)
write.csv(vague_2025, "vague_2025.csv", row.names = FALSE)
```

## Déroulé {.smaller}

::: {.callout-note appearance="simple"}
Support d'échange oral. Aucune réponse écrite attendue — on **raisonne à voix haute**.
Pour les exercices de code, le résultat n'apparaît qu'**après réflexion** (appuyez sur la flèche pour le révéler).
:::

- **A · Statistiques** — lire & interpréter un graphique
- **C · Lecture de code** — R *et* Python, 4 niveaux progressifs
- **E · Qualitatif & restitution**

::: {.callout-warning appearance="simple"}
**Données fictives.** Tous les chiffres et graphiques sont inventés à des fins d'évaluation et ne correspondent à aucune donnée réelle de Sciences Po ou de l'Université Paris Cité.
:::

# A · Statistiques de base {.divider background-color="#b1051d"}

## Lecture d'un graphique

Voici la distribution de la **satisfaction /20** pour le Baromètre 2025 *(fictif)*.
Survolez le graphique : les valeurs s'affichent.

```{r}
#| label: boxplot
#| echo: false
#| fig-height: 4.6
library(plotly)
plot_ly(
  barometre, x = ~satisfaction, type = "box",
  name = "Satisfaction /20", boxpoints = FALSE,
  fillcolor = "rgba(177,5,29,0.15)",
  line = list(color = "#b1051d", width = 2),
  hoverinfo = "x"
) |>
  layout(
    xaxis = list(title = "Satisfaction /20", range = c(0, 20), zeroline = FALSE,
                 gridcolor = "#e6e8ee"),
    yaxis = list(showticklabels = FALSE),
    margin = list(l = 10, r = 20, t = 10, b = 45),
    paper_bgcolor = "rgba(0,0,0,0)", plot_bgcolor = "rgba(0,0,0,0)"
  ) |>
  config(displayModeBar = FALSE)
```

## Lecture d'un graphique — questions

1. De quel **type de graphique** s'agit-il ? Que représentent **la boîte**, **le trait central** et **les moustaches** ?
2. En survolant le graphique, relevez la **médiane**, **Q1** et **Q3**. Que vaut l'**écart interquartile**, et qu'exprime-t-il ?

## Interprétation

3. **Moyenne vs médiane** : laquelle se lit directement ici ? Si je vous disais que la *moyenne* est nettement plus basse que la médiane, qu'en déduiriez-vous sur la distribution ?
4. **Écart-type** : que mesure-t-il ? Que signifierait un écart-type faible vs élevé pour cette satisfaction ?

# C · Lecture de code {.divider background-color="#b1051d"}

::: {.callout-tip appearance="simple"}
Pas besoin d'écrire : **dites ce que fait le script** et ce qu'il produit. Le résultat se révèle ensuite.
Choisissez votre langage avec les onglets **R / Python**.
:::

## Niveau 1 — Échauffement

::: {.panel-tabset}

### R

```{r}
#| output-location: fragment
print("Hello world")
x <- c(4, 8, 15, 16, 23, 42)
mean(x)
length(x)
```

### Python

```{python}
#| output-location: fragment
print("Hello world")
x = [4, 8, 15, 16, 23, 42]
print(sum(x) / len(x))
print(len(x))
```

:::

**Question :** que renvoie chaque ligne ? Que vaut la moyenne ?

## Niveau 2 — Importer & inspecter une base

::: {.panel-tabset}

### R

```{r}
#| output-location: fragment
barometre <- read.csv("barometre_2025.csv")
dim(barometre)
head(barometre)
summary(barometre$satisfaction)
```

### Python

```{python}
#| output-location: fragment
import pandas as pd
barometre = pd.read_csv("barometre_2025.csv")
print(barometre.shape)
print(barometre.head())
print(barometre["satisfaction"].describe())
```

:::

**Question :** décrivez chaque ligne. Que vous apprend la dernière ?

## Niveau 3 — Filtrer, transformer, agréger

::: {.panel-tabset}

### R

```{r}
#| output-location: fragment
library(dplyr)
resume <- barometre %>%
  filter(campus == "Paris") %>%
  mutate(satisfait = satisfaction >= 14) %>%
  group_by(annee_etude) %>%
  summarise(n = n(),
            taux_satis = mean(satisfait),
            satis_moy  = mean(satisfaction, na.rm = TRUE)) %>%
  arrange(desc(taux_satis))
resume
```

### Python

```{python}
#| output-location: fragment
import pandas as pd
barometre = pd.read_csv("barometre_2025.csv")
paris = barometre[barometre["campus"] == "Paris"].copy()
paris["satisfait"] = paris["satisfaction"] >= 14
resume = (paris.groupby("annee_etude")
               .agg(n=("satisfait", "size"),
                    taux_satis=("satisfait", "mean"),
                    satis_moy=("satisfaction", "mean"))
               .sort_values("taux_satis", ascending=False))
print(resume)
```

:::

**Question :** que contient `resume` ? À quoi sert `satisfait = satisfaction >= 14`, et que représente alors `mean(satisfait)` ?

## Niveau 4 — Comparer deux vagues

::: {.panel-tabset}

### R

```{r}
#| output-location: fragment
library(dplyr); library(tidyr)
vague_2024 <- read.csv("vague_2024.csv")
vague_2025 <- read.csv("vague_2025.csv")

evolution <- bind_rows(
    mutate(vague_2024, annee = 2024),
    mutate(vague_2025, annee = 2025)
  ) %>%
  group_by(annee, campus) %>%
  summarise(satis_moy = mean(satisfaction, na.rm = TRUE), .groups = "drop") %>%
  pivot_wider(names_from = annee, values_from = satis_moy) %>%
  mutate(evolution = `2025` - `2024`) %>%
  arrange(desc(evolution))
evolution
```

### Python

```{python}
#| output-location: fragment
import pandas as pd
vague_2024 = pd.read_csv("vague_2024.csv"); vague_2024["annee"] = 2024
vague_2025 = pd.read_csv("vague_2025.csv"); vague_2025["annee"] = 2025
deux = pd.concat([vague_2024, vague_2025])

evolution = (deux.groupby(["annee", "campus"])["satisfaction"]
                 .mean()
                 .unstack("annee"))
evolution["evolution"] = evolution[2025] - evolution[2024]
evolution = evolution.sort_values("evolution", ascending=False)
print(evolution.round(2))
```

:::

**Question :** que calcule ce script ? Que contient `evolution`, et que fait l'étape `pivot_wider` / `unstack` ?

# E · Qualitatif & restitution {.divider background-color="#b1051d"}

## Focus group

> Comment prépareriez-vous et animeriez-vous un **focus group** d'étudiants ?
> Combien de participants, et quel rôle pour l'animateur ?

## Analyse des verbatim

> On a 3 000 **verbatim** libres en fin de questionnaire. Comment en tirez-vous quelque chose d'exploitable ?
> Où peut intervenir un outil d'**IA générative**, et avec quelles **précautions** ?

## Restitution

> Vous devez présenter les résultats à une direction **non technique** en 5 minutes.
> Quels principes de **vulgarisation** et de **datavisualisation** appliquez-vous ?
> Que mettez-vous en avant, qu'écartez-vous ?

# Merci {.divider background-color="#b1051d"}

Des questions ?
